【裁判字號】    97,訴,1871
【裁判日期】    980325
【裁判案由】    塗銷抵押權設定
【裁判全文】
臺灣板橋地方法院民事判決              97年度訴字第1871號
原      告  甲○○
訴訟代理人  洪國誌律師
            乙○○
被      告  丙○○
上列當事人間請求塗銷抵押權設定事件，經本院於民國98年2 月
25日言詞辯論終結，判決如下：
    主  文
原告之訴駁回。
訴訟費用由原告負擔。
    事實及理由
一、原告起訴主張：
  (一)緣訴外人吳信理乃係原告之配偶，因訴外人吳信理所有坐落
    臺北市○○區○○段6 小段367 號土地，權利範圍應有部分
    1/7 及其上門牌號碼臺北市大安區○○○路○ 段181 巷7 弄
    23號7 樓建物，權利範圍全部（下稱吳信理所有房地）為祖
    厝，而遭訴外人丁○○經由法院拍賣程序予以拍定，故為向
    訴外人丁○○買回吳信理所有房地，需在3 日內籌措現金，
    因不及向銀行申辦貸款，不得已乃由訴外人吳信理向被告借
    款新臺幣（下同）300 萬元，並交付由訴外人吳信理所簽發
    如附表一所示面額300 萬元之本票（下稱吳信理本票）予被
    告，且雙方雖約定借款300 萬元，惟利息40萬元則採預扣制
    ，清償期為3 個月，是被告實際交付之借款金額僅為260 萬
    元（下稱系爭300 萬元借款）。
  (二)就系爭300 萬元借款，被告原係要求將訴外人吳信理所有房
    地設定第2 順位抵押權予被告，惟被告因慮及訴外人吳信理
    所有房地若日後拍賣，恐將無法完全清償，故除要求與訴外
    人吳信理有親戚關係之原告擔任該借款之連帶保證人，並提
    供原告所有坐落臺北縣永和市○○段704 號土地，權利範圍
    應有部分1/ 5及其上同段540 建號，即門牌號碼臺北縣永和
    市○○路88號5 樓建物，權利範圍全部（下稱系爭房地）為
    被告設定本金最高限額180 萬元之第2 順位抵押權（下稱系
    爭抵押權）作為系爭300 萬元借款之副擔保外，並由原告簽
    發如附表二所示面額150 萬元之本票（下稱系爭本票）予被
    告。然實際上原告與被告間並無任何借貸關係存在。易言之
    ，就訴外人吳信理向被告借款300 萬元部分，除已先扣除利
    息40萬元外，併由訴外人吳信理及原告提供上揭吳信理所有
    房地及原告所有系爭房地為擔保及副擔保，原告並為該借款
    之連帶保證人。
  (三)嗣因訴外人吳信理已分別於95年5 月11日、96年1 月19日以
    現金及如附表三所示支票對被告清償上揭借款債務各100 萬
    元，合計200 萬元，而訴外人吳信理所有房地其後亦遭拍賣
    ，被告並已依法聲請參與分配，且因此巧取獲得1,757,451
    元之分配款。是本件上開訴外人吳信理向被告之借款300 萬
    元業已完足清償，並無任何欠款，原告為連帶保證人所提供
    系爭房地之副擔保責任亦因而不存在，被告自應塗銷系爭抵
    押權登記，然被告非但對原告屢次塗銷副擔保設定之請求置
    之不理，甚且為求非份利益之圖謀，竟假藉兩造間曾為系爭
    抵押權設定為由，持系爭本票為原告向被告借款150 萬元未
    清償之證明（實際上系爭本票之150 萬元即係包括在系爭30
    0 萬元借款裡面，並無另筆150 萬元借款之交付與存在），
    向本院聲請對原告所有系爭房地為拍賣抵押物，經本院94年
    度拍字第1042號拍賣抵押物裁定准許，原告不服提起抗告，
    又經本院管轄非訟事件第二審程序之合議庭以94年度抗字第
    4 號裁定駁回，並於嗣後確定在案；而被告隨即執上開拍賣
    抵押物確定裁定聲請本院對原告所有系爭房地為強制執行，
    經本院以97年度執字第46540 號拍賣抵押物執行事件（下稱
    系爭執行事件）受理。惟因系爭抵押權之設定係屬原告為連
    帶保證所提供之副擔保，且系爭本票的150 萬元是包括在系
    爭300 萬元借款裡面，因所擔保之系爭300 萬元借款債權業
    已清償完畢，而原告與被告間復無原告所稱之借款150 萬元
    債權存在，故系爭抵押權所擔保之債權顯然並不存在，依法
    自應無從為強制執行，原告亦已另案提起債務人異議之訴，
    經本院以97年度訴字第1900號受理。但因被告對原告屢次塗
    銷副擔保設定之請求仍拒不為之，原告不得已乃提起本件訴
    訟。
  (四)爰本於所有權人之地位，基於抵押權之從屬性，依據民法第
    767 條規定，請求排除侵害，並聲明求為判決：被告應將原
    告所有坐落臺北縣永和市○○段704 號土地，面積112 平方
    公尺，權利範圍5 分之1 暨其上臺北縣永和市○○段540 建
    號門牌號碼臺北縣永和市○○路88號5 樓建物，面積80.84
    平方公尺，權利範圍全部，於93年以臺北縣中和地政事務所
    北中地登字第405280號收件，93年10月26日登記之存續期間
    自93年10月25日起至94年1 月25日止之本金最高限額180 萬
    元之抵押權設定登記予以塗銷。
二、被告則以下列情詞資為抗辯，並聲明求為判決：原告之訴駁
    回。
  (一)被告有借錢給訴外人吳信理，借了300 萬元，訴外人吳信理
    並簽了300 萬元之本票予被告，也設定360 萬元本金最高限
    額抵押權予被告，但事後訴外人吳信理拿訴外人丁○○與被
    告簽的約定書，說渠只向被告借款260 萬元，吃掉被告40萬
    元，這40萬元也被另案法官認定沒有借款，判決已經確定，
    被告沒有上訴，因為沒有辦法證明40萬元因為是給現金，被
    告只好接受。該260 萬元是以華南銀行的票160 萬元及現金
    100 萬元交付，都是直接給訴外人丁○○。訴外人丁○○拿
    到錢之後，將渠之抵押權設定塗銷，才接著辦被告的抵押權
    設定360 萬元，擔保物是忠孝東路上的房子。
  (二)至於訴外人吳信理向被告所借之系爭300 萬元借款，則與原
    告完全無關，且原告並非為他人作保，而是向被告借錢，原
    告本身即係借款人，其事實及經過如下：原告於93年10月間
    ，因急需用錢，以其名下所有系爭房地向被告抵押借款150
    萬元，並向地政機關申辦設定180 萬元之抵押權在案。其過
    程乃於93年10月26日設定尚未完成時，由訴外人乙○○陪同
    原告並稱急需用錢，先商借40萬元，並簽發如附表二所示之
    系爭本票1 紙予被告。同10月26日於抵押權設定完成並取得
    抵押權設定契約書及他項權利證明書後，因原告上班沒空，
    委由訴外人乙○○代為領取餘款110 萬元，連同先前之40萬
    元共計150 萬元，並由訴外人乙○○於系爭本票背面書載「
    收到現金110 萬元」之簽收，完成借貸手續。故原告確實係
    向被告借款150 萬元，並辦理本金最高限額180 萬元之抵押
    權設定（即本件系爭抵押權設定），而該借款150 萬元被告
    亦已全數交付原告，原告有簽收。原告稱與被告間並無借款
    150 萬元之債權債務關係存在，且系爭抵押權之設定乃係為
    提供作系爭300 萬元借款之副擔保、保證云云，與事實不符
    。
三、原告主張系爭房地為原告所有，因原告之夫即訴外人吳信理
    與被告間有系爭300 萬元之借款關係，而被告認為訴外人吳
    信理所提供之吳信理所有房地，若日後拍賣恐將無法完全清
    償，遂要求原告提供所有系爭房地為副擔保，與吳信理所有
    房地共同擔保系爭300 萬元借款之清償，原告並為系爭300
    萬元借款之連帶保證人。嗣原告即提供系爭房地設定本金最
    高限額180 萬元第二順位抵押權與被告，並簽發如附表二所
    示之系爭本票予被告。但因訴外人吳信理向被告之系爭300
    萬元借款業已完足清償，並無任何欠款，是原告為連帶保證
    人所提供系爭房地之副擔保責任亦因而不存在。則系爭抵押
    權之存續期間既已屆至，且所擔保之債權復不存在，依法被
    告自應塗銷系爭抵押權登記，然經原告屢次要求塗銷副擔保
    設定，均遭被告置之不理，甚且向本院聲請對原告所有系爭
    房地為拍賣抵押物之強制執行，原告不得已乃提起本件訴訟
    等情，業經提出臺灣臺北地方法院96年度重訴字第1355號民
    事判決、約定書、土地暨建物登記簿謄本、臺北光武郵局第
    185 號存證信函等在卷為證，被告除就兩造間曾為系爭抵押
    權設定登記乙事不為爭執外，否認原告其餘之主張，並以上
    情置辯。是原告主張系爭抵押權存續期間已屆至，且所擔保
    之債權並不存在等情是否可採，厥為本件重要之爭執，茲審
    究如下。
四、按所有人對於妨害其所有權者，得請求除去之，為民法第76
    7 條中段所明定。當事人妨害他人之所有權而主張具有得以
    對抗所有人之合法權源者，就此項有利於己之事實主張，負
    有舉證之責任。次按各當事人就其所主張有利於己之事實，
    均應負舉證之責，故一方已有適當之證明者，相對人欲否認
    其主張，即不得不更舉反證（最高法院19年上字第2345號判
    例意旨參照）。又按稱消費借貸者，謂當事人一方移轉金錢
    或其他代替物之所有權於他方，而約定他方以種類、品質、
    數量相同之物返還之契約，亦為民法第474 條第1 項所明定
    ，依上開規定，消費借貸契約於通說上認係要物契約（該條
    立法意旨參照），應由貸與人就交付金錢之事實負舉證之責
    ，是如貸與人提出之相關文件，可證明借用人或其代表人已
    當日親收所借額款足訖無訛者，自應解為貸與人就要物性之
    具備，已盡舉證之責任。原告固主張系爭抵押權之存續期間
    已屆滿，且無所擔保之債權存在，基於抵押權之從屬性，本
    於所有權之作用，被告自應將系爭抵押權設定登記予以塗銷
    云云，然為被告所否認，並辯稱：系爭抵押權係擔保兩造間
    150 萬元借貸債務關係之清償等語，原告則復爭執兩造間並
    無原告所稱之150 萬元借貸關係存在，原告亦未曾收受任何
    借款云云。依上說明，自應由被告就兩造間確有借貸關係存
    在乙節，先負舉證之責任，且原告於被告已為適當之證明時
    ，如仍欲否認其主張，即應更舉反證證之。經查：
  (一)被告就其抗辯系爭抵押權所擔保之債權乃係兩造間就借貸15
    0 萬元所生之債權債務關係，且被告已依約交付該借貸款項
    150 萬元予原告收受等情，業經提出與所述相符之由原告所
    簽發之系爭本票1 紙交付被告收執為證，且原告對於系爭本
    票係渠所簽發乙節並不爭執，再參酌系爭本票之背面復經訴
    外人乙○○親自記載「收到現金壹佰伍拾萬元正」等字句，
    並親自簽名蓋章、寫下身分證字號及住所，暨兩造及原告訴
    訟代理人乙○○對於上開記載之形式上真正均不為爭執（見
    本院卷第41頁、第45頁），自堪認被告就系爭抵押權擔保債
    務即借款關係之存在及其要物性已盡舉證之責。
  (二)原告雖仍以系爭本票的150 萬元係包括在系爭300 萬元借款
    裡面，為系爭300 萬元借款之一部分，並無另外收受被告所
    交付之借款150 萬元。至訴外人乙○○所以會為上開內容之
    記載，乃係因借款孔急，始在急迫、輕率、無經驗情況下為
    之云云置辯。然原告就其上開所辯並未提出任何確切證據以
    實其說，本已難遽認原告此部分抗辯為可採。更何況，按諸
    常情，關於系爭300 萬元借款，既已由訴外人吳信理簽發同
    額本票（即吳信理本票）與被告收執，倘無另筆借款150 萬
    元，原告又何需再簽發系爭本票予被告收受？此顯有違常理
    ，益見原告稱系爭本票的150 萬元係包括在系爭300 萬元借
    款裡面，為系爭300 萬元借款之一部分云云，並無可取。
  (三)至原告復又另提出光碟2 片、錄音帶1 捲及相關譯文3 段（
    光碟2 片、錄音帶1 捲附於本院卷證物袋內，譯文見本院卷
    第145 頁至第146 頁），以資據為其僅係擔任訴外人吳信理
    向被告借款之保證人，渠本人並無向被告借款之證明云云，
    惟亦為被告所否認。而查：
  (1)本件經核對兩造所提系爭抵押權設定契約書、他項權利證明
    書（見本院卷第40頁、第42頁），系爭抵押權登記中，被告
    係「權利人兼債權人」，原告則係「義務人兼債務人」，而
    訴外人吳信理並未登記為系爭抵押權之債務人，是由上開文
    件以觀，系爭抵押權所擔保之債務應僅發生於兩造之間，且
    與訴外人吳信理前所積欠被告之債務無涉，蓋如係因連帶保
    證關係而為設定，其設定之內容理應與訴外人吳信理所有房
    地辦理設定之內容相同，始符連帶保證之旨趣。故原告主張
    系爭抵押權之設定乃係與訴外人吳信理所有房地共同為系爭
    300 萬元借款之擔保云云，顯與上開抵押權設定文件內容有
    所不符，尚難採信。
  (2)至於原告所提光碟2 片、錄音帶1 捲暨相關譯文3 段，原告
    並無法清楚陳述係於何確定之時間所為之電話通話，僅泛稱
    第1 次係在97年2 月間、第2 、3 次係於同年7 至9 月間（
    見本院卷第150 頁），已與原告於另案所稱分別係在97年2
    、3 月、同年3 、4 月間發生云云不符（見本院97年度訴字
    第1900號卷第79頁），且亦未能提出由電信公司出具之相關
    通聯記錄為憑，而被告亦予以否認，是上開3 段譯文究係如
    何產生，是否如原告所稱係兩造電話中所言，已容有疑問。
    抑且該3 段譯文之時間長各約53秒、30秒、26秒乙節，亦經
    另案當庭勘驗屬實，有本院97年度訴字第1900號債務人異議
    之訴97年12月2 日言詞辯論筆錄在卷可按，因其對話時間均
    甚為短暫，故究為何會為其上之談話均尚無所知，且參酌兩
    方之談話內容，經本院當庭勘驗結果，除甚為含混不清外，
    有關保證之部分復皆係出於原告之誘導，有本院勘驗筆錄在
    卷可參（見本院卷第150 頁、第151 頁、第184 、第185 頁
    ）。是縱令上開電話錄音內容及過程均屬真實，惟綜觀全文
    ，仍難認被告在此短暫之言談中，業已明確表達暨承認原告
    確係系爭300 萬元借款之保證人乙情，故原告所提之電話錄
    音，亦無從為其有利之證明。
  (3)綜上，被告既就其已交付借款之事實為舉證，而原告復無法
    提出反證推翻被告之上開舉證，是原告關於兩造間並無任何
    借貸關係，原告亦未收受任何借款云云之主張，顯亦不足採
    ，難據為有利原告之認定。
五、承前所述，本件原告之主張既均無可採，被告之抗辯又與事
    實及證據尚無相悖，自應為有利被告之認定。從而，原告依
    據民法第767 條中段規定，提起本件塗銷抵押權設定之訴，
    請求被告應將系爭抵押權設定登記予以塗銷云云，即屬於法
    無據，為無理由，應予駁回。
六、本件事證已臻明確，兩造其餘主張、陳述暨攻擊、防禦方法
    及舉證，經本院審酌後，或與本件之爭執無涉，或對本件判
    決結果不生影響，爰不再一一論述，併此敘明。
七、結論：本件原告之訴為無理由，依民事訴訟法第78條，判決
    如主文。
中    華    民    國    98    年    3     月    25    日
                  民事第一庭    法  官  黃若美
以上正本係照原本作成
如對本判決上訴，須於判決送達後20日內向本院提出上訴狀
中    華    民    國    98    年    3     月    25    日
                            書記官  江怡萱
┌─────────────────────────────────────────────┐
│附表一                                                                                    │
├──┬───┬────────────┬──────┬─────────┬────────┤
│編號│發票人│發    票    日          │到  期  日  │票面金額（新臺幣）│備考            │
├──┼───┼────────────┼──────┼─────────┼────────┤
│１  │乙○○│93年10月26日            │94年1 月25日│3,000,000元       │                │
└──┴───┴────────────┴──────┴─────────┴────────┘
┌─────────────────────────────────────────────┐
│附表二                                                                                    │
├──┬───┬────────────┬──────┬─────────┬────────┤
│編號│發票人│發    票    日          │到  期  日  │票面金額（新臺幣）│備考            │
├──┼───┼────────────┼──────┼─────────┼────────┤
│１  │甲○○│93年10月26日            │94年1 月25日│1,500,000元       │票號：0000000   │
└──┴───┴────────────┴──────┴─────────┴────────┘
┌─────────────────────────────────────────────┐
│附表三                                                                                    │
├──┬───┬────────────┬──────┬─────────┬────────┤
│編號│發票人│付    款     人         │發  票  日  │票面金額（新臺幣）│備考            │
├──┼───┼────────────┼──────┼─────────┼────────┤
│１  │游漢樹│南港區農會信用部        │96年1 月19日│1,000,000元       │票號：0000000   │
└──┴───┴────────────┴──────┴─────────┴────────┘


司法院資訊處製作；財團法人民間司法改革基金會備份。
